【裁判字號】    97,判,149
【裁判日期】    970320
【裁判案由】    撫卹
【裁判全文】
最  高  行  政  法  院  判  決
                                     97年度判字第00149號
上  訴  人  甲○○
被 上訴 人  國防部後備司令部
代  表  人  乙○○
上列當事人間撫卹事件，上訴人不服中華民國95年3月23日臺北
高等行政法院94年度訴字第1346號判決，提起上訴，本院判決如
下：
    主  文
原判決關於自民國42年4月起至民國46年7月止共5年之撫卹金及
該訴訟費用部分均廢棄，發回臺北高等行政法院。
其餘上訴駁回。
駁回部分上訴審訴訟費用由上訴人負擔。
    理  由
一、上訴人之兄丙○前為陸軍上士，服務於國防醫學院，於民國
    （下同）42年1月7日因病亡故，奉准給卹9年，前聯合勤務
    總司令部撫卹處自42年4月21日起至46年7月1日止共發卹5年
    ，當時因上訴人尚未成年（請卹時檢附之戶籍謄本記載其係
    於25年9月22日出生，嗣本院經由法務部戶役政連結作業系
    統查詢結果其係於26年9月2日出生），撫卹金由其監護人即
    其堂兄丁○○具領轉發，所餘4年之撫卹金未領，案經前國
    防部聯合後勤司令部（自95年1月1日起變更為國防部後備司
    令部）留守業務署（自95年1月1日起變更為留守業務處）依
    國防部人力司81年8月8日（81）仰依字第5158號函釋，核定
    上訴人自83年7月1日起續領撫卹金至撫卹期滿為止；惟於85
    年11月14日復奉國防部人力司鍊銪字第850013052號函轉行
    政院台85人政給字第39471號函核定：「已成年之胞弟妹不
    得再繼續發給撫卹金」，乃以86年5月3日密球字第02812號
    令下交前聯勤台北地區留守業務處以86年5月21日（86）密
    瑣字第6337號函知上訴人不再繼續發給撫卹金。當時上訴人
    已領83年、84年及85年共3年之撫卹金。嗣上訴人於87年9月
    27日致函前國防部聯合勤務總司令部總司令楊上將，陳情質
    疑丙○撫卹金發放情形（疑遭人冒領），請求核發自42年起
    至46年止及86年共6年之撫卹金，案經下交該部留守業務署
    以87年10月15日（87）密球字第09972號書函否准所請。嗣
    上訴人一再陳情及函詢，前國防部聯合後勤司令部留守業務
    署以91年12月31日躍妙字第0910011679號書函及92年9月18
    日隋玟字第0920008845號書函暨前國防部聯合後勤司令部以
    92年12月12日隋玟字第0920012139號書函重申上述意旨答覆
    。上訴人不服，提起行政訴訟，遭駁回後，乃提起本件上訴
    。
二、上訴人於原審主張略以：依軍人撫卹條例之規定，上訴人具
    有請領丙○之撫卹金之權利，惟上訴人未曾受領自42年起至
    46年止共5年之撫卹金，被上訴人未依債之本旨向上訴人為
    清償，卻推拖已向他人為清償，要求上訴人自行向該他人索
    討，顯然誤解債之相對性意義。另上訴人於83年接獲前聯勤
    總部留守業務署（83）蕙綬字第004886號函知領取所餘4年
    之撫卹金，上訴人續領3年之撫卹金，尚餘1年之撫卹金未領
    ，被上訴人卻無故停止發卹等語，求為判決被上訴人應給付
    上訴人尚未領取之自42年起至46年止及86年共6年之撫卹金
    。
三、被上訴人於原審則略以：因上訴人於丙○亡故時尚未成年，
    自42年起至46年止共5年之撫卹金既由其監護人丁○○代領
    ，則依民法第309條第1項規定，債之關係消滅。另有關未成
    年胞弟妹領卹至成年後續領撫卹金事宜，依國防部人力司（
    81）仰依字第5158號函解釋，准上訴人自83年7月1日起續領
    撫卹金至撫卹期滿為止；惟於85年11月14日復奉國防部人力
    司鍊銪字第850013052號函轉行政院台85人政給字第39471號
    函規定：「已成年之胞弟妹繼續領卹事宜相關類案，均不得
    再繼續發給撫卹金」，而予以停發。前國防部聯合後勤司令
    部留守業務署乃以86年5月3日密球字第02812號令下交前聯
    勤台北地區留守業務處以86年5月21日（86）密瑣字第6337
    號函知上訴人停發撫卹金在案。當時上訴人已領取83年7月
    至86年6月共3年之撫卹金，合計已發卹8年。是被上訴人辦
    理國軍現役傷亡官兵撫卹金之核發與註銷均係依法行政，否
    准上訴人所請補發未領撫卹金事宜之處分，並無不當等語，
    資為抗辯，求為判決駁回上訴人在原審之訴。
四、原審駁回上訴人在原審之訴，係略以：上訴人之兄丙○因病
    亡故前，原服務於國防醫學院，丙○於42年1月7日死亡後，
    聯勤第一肺病療養院以42年2月17日（42）琦璁立字第2290
    號代電檢送該院病故士兵名冊，請前聯合勤務總司令部撫卹
    處轉致各故兵原屬單位辦理請卹，經該撫卹處以（42）效助
    （處）字第04106及04570號函請丙○原屬單位國防醫學院檢
    送死亡請卹表及戶籍謄本憑以辦理撫卹，國防醫學院以42年
    4月1日（42）人字第0336號函覆謂：據丁○○報稱丙○因住
    院開除底缺同時戶籍已刪除，且身分證在住院中已遺失，戶
    籍謄本無法抄送撫卹處等語，該撫卹處乃以（42）效助（處
    ）字第05138號函請國防醫學院轉知上訴人抄本人全部戶籍
    謄本憑以核卹，經國防醫學院遂以42年4月10日（42）人字
    第0377號函檢送上訴人戶籍謄本，該撫卹處遂以42年4月21
    日（42）效助（處）字第05376號函通知上訴人謂丙○奉准
    照戰時積勞病故給卹9年，丙○既無直系親屬，依法由上訴
    人領至成年止。又國防醫學院轉送給該撫卹處之上訴人戶籍
    謄本非經上訴人或得上訴人授權（並經上訴人告知正確姓名
    及住址）者，持上訴人本人身分證申辦，他人無從領取，足
    見上訴人主張：伊對於有無撫卹金及有無請領資格等事全然
    不知云云，要無可採。又參見原審卷附之死亡請卹表及上訴
    人戶籍謄本，上訴人於丙○死亡時，在台親人除丙○外，僅
    丁○○一人，上訴人於原審行言詞辯論時亦自陳：丁○○可
    謂是其堂兄、遠親，一同自大陸來臺，住在一起等語，是被
    上訴人依38年3月19日公布施行之軍人撫卹條例施行細則第
    31條：「領卹遺族未成年，應由撫卹機關依法設置監護人，
    其領卹金收據應由監護人聯署。」之規定，指定丁○○為上
    訴人之監護人，並無不當。復依原審卷附之死亡請卹表、領
    卹申請書、該撫卹處發卹通知單，暨該撫卹處卹金科科長戊
    ○○掣作報告謂：丁○○曾於46年5月16日至該撫卹處陳稱
    上訴人於9歲時即由其管教，歷年卹金均由其代領保管，現
    上訴人既已成年，自當如數點交等語，況且上訴人如不知被
    上訴人指定丁○○為監護人，並委請丁○○代辦請卹事宜，
    豈有請領其本人戶籍謄本送交國防醫學院，並交付其本人身
    分證供領卹查驗以全請領手續之理，足見被上訴人辯稱：上
    訴人請卹獲准後，依規定其後各年撫卹金應由領卹人向撫卹
    機關提出領卹申請書，由撫卹機關據以開立發卹通知單，請
    領卹人憑該發卹通知單，攜帶身分證、卹令及圖章前往綜合
    財務處領款，系爭自42年4月起至46年7月止之撫卹金係由上
    訴人之監護人丁○○代領，被上訴人已依程序發放自42年4
    月起至46年7月止之撫卹金予丁○○等語，堪信真實。至於
    自42年起至46年止之領卹申請書非上訴人親撰一事，雖為被
    上訴人所不爭執，惟撫卹金之領取非持受益人身分證及卹令
    無從為之，領卹申請書之填寫及提出，僅在促請撫卹機關據
    以開立發卹通知單，並非即可領得撫卹金，法亦無明文不得
    由他人代撰領卹申請書，是領卹申請書縱由他人代書，亦無
    從證明撫卹金非本人或經本人授權之人領取。是上訴人空言
    被上訴人未依法定程序合法發放自42年起至46年止之撫卹金
    予上訴人云云，與常情相悖，尚難信為真實。據上所述，被
    上訴人既已依法給付自42年4月起至46年7月止之撫卹金予上
    訴人，則上訴人訴請被上訴人重行給付上開撫卹金，洵屬無
    據。另上訴人之兄丙○病故，奉准給卹9年，領至上訴人成
    年為止，是被上訴人於46年7月上訴人成年後即停發撫卹金
    。嗣因國防部人力司81年8月8日（81）仰依字第5158號函釋
    ，被上訴人准許上訴人得自83年7月1日起續領撫卹金至撫卹
    期滿為止，之後聯合勤務總司令部留守業務署因奉國防部人
    力司85年11月14日鍊銪字第850013052號函轉行政院85年11
    月8日台85人政給字第39471號函釋，遂令其所屬台北地區留
    守業務處以86年5月21日（86）密瑣字第6337號函通知上訴
    人，因上訴人已成年，不符受領要件，不得再繼續領卹等語
    ，該函之處分即生否准上訴人繼續領卹之法律效果，上訴人
    如欲請求被上訴人給付86年之撫卹金，須以該處分撤銷為前
    提。然該處分迄今未經撤銷、廢止或因其他事由失其效力，
    上訴人亦未對該處分提起行政爭訟，則該處分於依法變更前
    ，具實質存續力，當事人及原處分機關俱受該處分規制內容
    之拘束，被上訴人自不得再行給付86年之撫卹金予上訴人，
    上訴人亦不得向被上訴人請求給付86年之撫卹金，是上訴人
    遽行訴請被上訴人給付86年之撫卹金，自無理由等詞，為其
    判斷之基礎。
五、上訴意旨略謂：被上訴人於原審僅表明：「經撫卹處函轉丙
    ○原屬單位國防醫學院，請補送請卹表及戶籍謄本以利核卹
    ，於42年4月21日效助（處）字第05376號通知上訴人」而已
    ，然原判決理由竟稱：「國防醫學院乃檢具丙○在台之弟甲
    ○○（即上訴人）之戶籍謄本及死亡請卹表等件向該處申辦
    」，實有判決理由矛盾之違法情形；縱使國防醫學院有檢具
    上開證件，但原判決對於上開戶籍謄本等證件是否為上訴人
    或其合法監護人所親送，並無證據，且未述明憑何證據可以
    認定上訴人有提出上開證件，亦有判決不備理由之違法情形
    。而原審未經向戶政機關查明之情況下，竟推測該戶籍謄本
    係上訴人本人請領交付國防醫學院憑辨，顯有判決理由不備
    ，判決適用法規不當情形。何況，上訴人當時隻身在台，又
    未成年，係與其他單身同僚均設籍於臺北市○○○路○段18
    巷21號（即國防醫學院總務處內），則被上訴人對戶籍謄本
    之取得，恐非僅由上訴人本人或經其授權者始可領取後交付
    被上訴人。又依原審卷附被上訴人所提證物，僅有領卹申請
    表，其上均無監護人聯署，被上訴人也未提出由監護人聯署
    之領卹金收據；而且撫卹處發卹通知單僅是其內部簽文，並
    無發單憑證，然原判決竟謂被上訴人依38年3月19日公布施
    行之軍人撫卹條例施行細則第31條規定，指定丁○○為上訴
    人之監護人，並無不當云云，實有判決違背證據法則。另被
    上訴人提出之「承辦之撫卹金科科長戊○○摯作之報告」純
    屬被上訴人內部承辦科長一人之內部簽文，並無其他佐證足
    堪認定確有該事實，則原判決顯違反論理法則。另上訴人既
    主張自42年起至46年止之撫卹金始終未領取，則被上訴人應
    就其已清償之事實負舉證責任。在被上訴人未充足舉證之情
    況下，原判決竟謂：「領卹申請書縱由他人代書，亦無從證
    明撫卹金非本人或經本人授權之人領取。是上訴人空言被上
    訴人未依法定程序合法發放自42年起至46年止之撫卹金予上
    訴人云云，與常情相悖，尚難信為真實」，實有舉證責任分
    配錯誤，認定事實不憑證據，均屬違背法令等語，求為判決
    廢棄原判決，被上訴人應給付上訴人尚未領取之自42年起至
    46年止及86年共6年之撫卹金。
六、本院查：
（一）關於自42年4月起至46年7月止共5年之撫卹金部分：
      按當事人主張有利於己之事實者，就其事實有舉證之責任
      ，為行政訴訟法第136條準用民事訴訟法第277條所規定。
      次按「認定事實，須憑證據，不得出於臆測，此項證據法
      則，自為行政訴訟所適用。」及「事實之認定，應憑證據
      ，為訴訟事件所適用之共通原則。」本院61年判字第70號
      及62年判字第402號分別著有判例。又按認定事實雖為事
      實審法院之職權，然如事實審法院認定事實違反經驗法則
      、論理法則或證據法則，其判決亦屬違背法令。另按「領
      卹人請領卹金依左列之規定：一、填具卹金收據。二、註
      明兌款郵局並署名蓋章。三、附送卹金給與令。同時請領
      一次卹金及第一年年撫金者，應分別填送卹金收據各一份
      。」及「領卹遺族未成年，應由撫卹機關依法設置監護人
      ，其領卹金收據應由監護人聯署。」為38年3月19日公布
      施行之軍人撫卹條例施行細則第20條及第31條所規定。經
      查，本件被上訴人迄未提出其指定丁○○為上訴人之監護
      人之相關資料，亦未提出依法由上訴人及其監護人丁○○
      聯署之領卹金收據（蓋領卹申請書及發卹通知單均非領卹
      金收據），則在被上訴人未舉證證明其確已依法為上訴人
      設置監護人丁○○，暨系爭5年之撫卹金確係由上訴人及
      其監護人丁○○於領卹金收據聯署領訖之前，原審遽認丁
      ○○係被上訴人依法為上訴人設置之監護人，系爭5年之
      撫卹金已由丁○○領訖，尚嫌率斷，有違證據法則。另上
      開撫卹處卹金科科長戊○○固掣有報告，謂丁○○自認代
      領系爭5年撫卹金，願如數點交撫卹金予上訴人等語，惟
      該報告僅係該單位之內部簽文，並無丁○○之訊問筆錄佐
      證，且上訴人既早已向該撫卹處質疑其撫卹金遭人盜領，
      則該撫卹處理應請上訴人與丁○○到處對質，惟卷內查無
      渠等2人對質之證據資料，是原審空憑該報告逕認丁○○
      確已代領系爭5年之撫卹金，有違證據法則及論理法則。
      又戶籍謄本並非僅本人才可請領，舉凡利害關係人及受委
      託人均得請領，本件如係由利害關係人（如國防醫學院【
      因上訴人稱其與其他單身同僚均設籍於臺北市○○○路○
      段18巷21號國防醫學院總務處內】或監護人丁○○）請領
      戶籍謄本，則上訴人未必知悉上開請卹及領卹事宜，是被
      上訴人既未提出請卹時所檢附之戶籍謄本究竟為何人請領
      之相關資料，原審遽謂該戶籍謄本係由上訴人本人請領，
      上訴人知悉上開請卹及領卹事宜，有違證據法則、論理法
      則及經驗法則。綜上，原審認定事實既違反證據法則、論
      理法則及經驗法則，則其判決當然違背法令。上訴意旨據
      以指摘，求予廢棄，為有理由，爰將原判決關於此部分廢
      棄，發回原審法院另為適法之裁判，又上訴人請求被上訴
      人發給此部分系爭5年之撫卹金予上訴人，其請求權是否
      仍有效存在，須一併審酌。
（二）關於86年之撫卹金部分：
      按「受領卹金之遺族，依左列順序定之：…四、祖父母及
      孫俱無者，給其未成年之胞弟妹，但妹以未出嫁者為限。
      」為38年1月7日公布之軍人撫卹條例第12條第4款所明定
      。又查上訴人之兄丙○病故，該撫卹處遂以上訴人為受文
      者發給42年4月21日（42）效助（處）字第05376號函（上
      訴人否認已收受該函，卷內亦查無上訴人收受該函之證據
      資料），通知上訴人謂丙○奉准照戰時積勞病故給卹9年
      ，丙○既無直系親屬，依法由上訴人領至成年止等語，有
      該函附於原審卷可稽。是無論係上開軍人撫卹條例第12條
      第4款規定，或係該函之行政處分，均規定或指明上訴人
      僅得領取撫卹金至其成年止；縱然嗣因國防部人力司81年
      8月8日（81）仰依字第5158號函釋，被上訴人准許上訴人
      得自83年7月1日起續領撫卹金至撫卹期滿為止，之後聯合
      勤務總司令部留守業務署因奉國防部人力司85年11月14日
      鍊銪字第850013052號函轉行政院85年11月8日台85人政給
      字第39471號函釋，令其所屬台北地區留守業務處以86年5
      月21日（86）密瑣字第6337號函通知上訴人，因上訴人已
      成年，不符受領要件，不得再繼續領卹等語（該函乃表明
      上訴人已成年，爾後拒絕給付而已，尚不對外發生准駁之
      法律效果，為觀念通知，而非行政處分），亦然。從而，
      上訴人於86、87年間早已成年，猶於原審訴請被上訴人給
      付86年之撫卹金，自無理由。原判決認定該86年5月21日
      （86）密瑣字第6337號函為行政處分，上訴人如欲請求被
      上訴人給付86年之撫卹金，須以該行政處分撤銷為前提，
      而該行政處分迄未經撤銷、廢止或因其他事由失其效力，
      上訴人遽行訴請被上訴人給付86年之撫卹金，為無理由等
      由，而駁回其此部分之訴，固有未洽，惟其結果並無二致
      ，仍應認為其上訴為無理由，應予駁回。
據上論結，本件上訴為一部分有理由，一部分無理由，依行政訴
訟法第255條第1項、第256條第1項、第260條第1項、第98條第1
項前段，判決如主文。
中    華    民    國    97    年    3     月    20    日
                    最高行政法院第五庭
                        審判長法官  劉  鑫  楨
                              法官  帥  嘉  寶
                              法官  侯  東  昇
                              法官  劉  介  中
                              法官  吳  慧  娟
以  上  正  本  證  明  與  原  本  無  異
中    華    民    國    97    年    3     月    20    日
                              書記官  張  雅  琴


司法院資訊處製作；財團法人民間司法改革基金會備份。
